【裁判字號】    99,簡上,310
【裁判日期】    990805
【裁判案由】    返還借款
【裁判全文】
臺灣臺北地方法院民事判決             99年度簡上字第310號
上  訴  人  千翔保全股份有限公司
法定代理人  戊○○
訴訟代理人  乙○○
            丙○○
            丁○○
被上訴人    甲○○
訴訟代理人  己○○
上列當事人間請求返還借款事件，上訴人對於中華民國99年4月9
日本院新店簡易庭98年度店簡字第950號第一審簡易判決提起上
訴，本院於中華民國99年7月22日言詞辯論終結，判決如下：
    主      文
上訴駁回。
第二審訴訟費用由上訴人負擔。
    事實及理由
一、上訴人起訴主張：被上訴人於民國91年1月21日向上訴人借
    款新臺幣（以下同）1,500,000元，上訴人自91年1月至93年
    7月止，每月自被上訴人薪資中扣款30,000元，共計930,000
    元；自93年9月至94年10月間，係以應給付予被上訴人每3個
    月15萬元之簽約金，扣除勞健保、所得稅及系統保全費後，
    將剩餘之金額全數扣款，是於93年11月扣款60,000元，於94
    年2月扣款120,486元，於94年5月及8月即分別扣款132,486
    元，共計445,458元。是被上訴人僅清償1,375,458元，尚積
    欠124,542元尚未清償，經催告給付均未獲置理，爰依消費
    借貸之法律關係起訴請求。並聲明：被上訴人應給付上訴人
    124,542元，及自支付命令送達翌日即98年4月3日起至清償
    日止，按年息5%計算之利息。
二、被上訴人則以：被上訴人原係上訴人之員工，當初向上訴人
    借款1,500,000元後，雙方約定按月自被上訴人應領之薪資
    中扣還借款，每月扣還30,000元，後自94年1月起改為每月
    扣還50,000元，累計自91年2月起至94年9月被上訴人離職時
    止，共計清償1,500,000元，被上訴人已全數清償完畢；又
    如以被上訴人在職期間應領之薪資扣除被上訴人實領之薪資
    計算，則被上訴人共計被扣款達1,516,876元，亦已逾被上
    訴人之借款1,500,000元等語，資為抗辯。並聲明：上訴駁
    回。
三、原審對於上訴人之請求，判決上訴人全部敗訴，上訴人不服
    ，提起上訴，並聲明：(一)原判決廢棄；(二)被上訴人應給付上
    訴人124,542元，及自支付命令送達翌日起即98年4月3日至
    清償日止，按年息5%計算之利息。被上訴人則聲明：上訴駁
    回。
四、兩造不爭執事項
  (一)被上訴人係任職於上訴人公司之員工，且被上訴人每月應領
    薪資均為上訴人所發給，且由上訴人逕予扣款後，再將剩餘
    款項交予被上訴人。
  (二)被上訴人於91年1月21日向上訴人借款1,500,000元，並協議
    於91年1月起自被上訴人每月薪資中扣除30,000元以清償其
    對上訴人之債務。（本院98年度司促字第6512號支付命令卷
    ，下稱司促卷，第2頁）
  (三)上訴人於91年1月起即按月自被上訴人應領之薪資中直接扣
    還30,000元，至93年9月止，共33個月，共計扣還990,000元
    。
五、得心證之理由
    本件上訴人主張被上訴人於91年1月21日向其借款1,500,000
    元，迄今尚有124,542元未清償，則為被上訴人所否認，並
    以前詞置辯，是本件所應審究者為：被上訴人於93年9月起
    至94年9月間返還借款之方式、金額為何？茲論述如下：
  (一)按當事人主張有利於己之事實者，就其事實有舉證之責任；
    但法律別有規定，或依其情形顯失公平者，不在此限，民事
    訴訟法第277條定有明文。本件上訴人主張兩造有消費借貸
    法律關係存在，既據其提出借支憑證為證（司促卷第2頁）
    ，亦為被上訴人所不爭執，則上訴人就其主張之事實應認已
    盡證明之責；至被上訴人辯稱借款已全數清償完畢，即應就
    借款已清償完畢之事實，負證明之責。惟本件被上訴人借款
    之償還方式均是由上訴人自被上訴人之薪資中逕予扣款後，
    再將剩餘款項匯款予被上訴人，上訴人既為得實際掌握被上
    訴人每月應領薪資之人，則被上訴人僅為被動受領薪資之人
    ，故上訴人是否按月自被上訴人之薪資中扣還借款金額，當
    非被上訴人所得左右，被上訴人既未能取得薪資扣款之原始
    會計傳票等憑證，如命被上訴人就已清償之事實負舉證之責
    任，依其情形即顯有失公平，認應依上開但書規定，由上訴
    人就被上訴人借款未全數清償之事實負舉證責任。
  (二)經查，上訴人表示自93年9月起至被上訴人94年9月離職時係
    每三個月領一次簽約金15萬元，沒有按月領薪水，亦為被上
    訴人所不否認（本院卷第21頁反面、第22頁），堪信為真實
    ，則被上訴人自93年9月至94年9月離職時，應尚可領取四次
    15萬元之簽約金共計60萬元（尚未扣除勞健保、所得稅及系
    統保全費前）。而上訴人亦自承自93年9月起至94年10月止
    均未匯簽約金予被上訴人，而係將簽約金扣除勞健保、所得
    稅及系統保全費後，再將餘款扣除被上訴人之借款金額後作
    為償還（本院卷第22頁），則依上訴人提出之借支說明可知
    ，上訴人於93年9月至94年10月間將被上訴人三次之簽約金
    扣除應給付之勞健保、所得稅及系統保全費後，將餘款分別
    為120,486元、132,486元及132,486元，共計385,458元（本
    院卷第27頁）扣除被上訴人之借款金額；是依上訴人之借支
    說明，被上訴人已還款之金額為：自91年1月起至93年9月止
    之按月扣薪3萬元共99萬元及自93年9月起至94年10月止之簽
    約金共385,458元，總計1,375,458元（計算式：990,000＋
    385,458＝1,375,458元），則被上訴人尚未還款之金額為
    124,542元（計算式：1,500,000－1,375,458＝124,542元）
    。惟於93年9月起至94年10月間被上訴人應尚有一次簽約金
    15萬元未領取（尚未扣除勞健保、所得稅及系統保全費前）
    ，上訴人自承並未匯款該筆簽約金予被上訴人（本院卷第22
    頁），亦未自被上訴人之借款金額中扣除，則上訴人所稱被
    上訴人尚有124,542元之款項未清償，即應自該筆簽約金中
    扣除，是被上訴人向上訴人借款之150萬元，應已全數清償
    完畢。是上訴人主張被上訴人之借款未全數清償，即屬無據
    ，應予駁回。
六、綜上所述，被上訴人於93年9月起至94年9月間返還借款之方
    式係由上訴人自被上訴人之簽約金中扣除，被上訴人向上訴
    人借款之150萬元，已全數清償。從而，上訴人依消費借貸
    法律關係請求被上訴人給付124,542元及自支付命令送達之
    翌日起，按年息5%計算之利息，為無理由，不應准許。原審
    為上訴人敗訴之判決，其理由雖有部分不同，但結論並無二
    致。上訴意旨指摘原判決不當，求予廢棄改判，為無理由，
    應駁回其上訴。
七、本件事證已臻明確，兩造其餘攻擊防禦方法，經本院斟酌後
    ，認為均不足以影響本判決之結果，爰不一一論述，併此敘
    明。
八、據上論結，本件上訴為無理由，依民事訴訟法第436條之1第
    3項、第449條第1項、第78條，判決如主文。
中    華    民    國    99    年     8    月     5    日
                  民事第四庭   審判長法  官  周祖民
                                     法  官  匡  偉
                                     法  官  林怡伸
以上正本係照原本作成
本件不得再上訴。
中    華    民    國    99    年     8    月     5    日
                                     書記官  施若娟

司法院資訊處製作；財團法人民間司法改革基金會備份。
